【裁判字號】    89,易,29
【裁判日期】    890930
【裁判案由】    違反證券交易法
【裁判全文】
臺灣澎湖地方法院刑事判決                            八十九年度易字第二九號
    公  訴  人  臺灣澎湖地方法院檢察署檢察官
    被      告  庚○○
    選任辯護人  林俊宏律師
右列被告因違反證券交易法等案件，經檢察官提起公訴（台灣澎湖地方法院檢察署八
十九年度偵字第五三號）暨移送併辦（台灣澎湖地方法院檢察署八十九年度偵字第二
七五號、台灣高雄地方法院檢察署八十九年度偵字第五五五四號），本院判決如左：
    主  文
庚○○共同連續違反非證券商不得經營證券業務之規定，處有期徒刑捌月，併科罰金
新台幣壹拾伍萬元，罰金如易服勞役，以新台幣玖佰元即銀元參佰元折算壹日。
    事  實
一、庚○○於民國七十七年間進入宏華證券股份有限公司高雄總公司（下稱宏華證券
    ）服務，陸續擔任業務員及協理等職位，其明知非證券商不得經營證券業務，且
    一般公司非經許可均不得經營登記範圍以外之證券業務，但為圖增進個人及公司
    業績，竟基於違反上開證券交易法、公司法規定之概括犯意，先於七十九年九、
    十月間起，透過陳四正與設在澎湖縣馬公市○○路福德巷十號馬公資訊有限公司
    （下稱馬公公司）之負責人丁○○（已判處罰金銀元四萬元確定）洽商，二人遂
    基於共同犯意聯絡，約定由丁○○在上址以馬公公司名義招攬澎湖地區客戶，客
    戶可透過該公司向宏華證券辦理有價證券買賣開戶手續，並在上址所設電視牆觀
    看股票交易行情，如欲下單買賣股票，可自行向宏華證券下單或透過丁○○及其
    所雇不知情成年員工為之，丁○○及其所雇員工接受客戶委託下單後，即以電話
    透過庚○○向宏華證券報告買賣股票之機會，成交後，宏華證券再依據每月丁○○所招攬客戶成交總額萬分之四至萬分之五之比率，由庚○○交付現金或以匯款
    至丁○○開立於合作金庫澎湖支庫帳號Ｚ000000000000帳戶等方式
    ，支付丁○○介紹客戶及居間買賣股票之報酬，而使丁○○經營證券業務，嗣於
    八十三、四年間，庚○○因職務調整關係，將丁○○所介紹之客戶交由有共同犯
    意聯絡之營業員郭美惠（經台灣高雄地方法院檢察署職權不起訴處分）負責。庚○○又於八十四年七月間，為繼續開發客戶，乃拜訪設於澎湖縣馬公市○○街十
    五巷五號大協有限公司（下稱大協公司）負責人張東周（判處罰金銀元三萬元確
    定）後，與之基於共同犯意聯絡，而以同一手法，由張東周利用大協公司名義提
    供客戶開戶、觀看股票行情、受託下單等服務，客戶欲買賣股票時，張東周及其
    所雇不知情成年員工再透過庚○○向宏華證券下單買賣股票，成交後，宏華證券
    再根據每月張東周招攬客戶成交總額為基準，依同上比率，以匯款方式，支付張
    東周介紹客戶及居間買賣股票之報酬，使張東周經營證券業務，至八十四年十一
    月間，因庚○○離職前往中信證券有限公司岡山分公司（下稱中信證券）擔任經
    理職務，而將張東周介紹之客戶轉由有共同犯意聯絡之營業員黃苑娜（現更名為
    黃湘羚，另案審理）負責。庚○○擔任中信證券經理後，為創造業績，復於八十
    六年九月前之某月間，與甲○○（判處有期徒刑六月確定）基於共同犯意聯絡，
    推由甲○○在澎湖縣馬公市○○路二號二樓設立長紅資訊有限公司並擔任負責人
    ，再以同一手法，由甲○○以長紅公司名義提供客戶開戶、觀看股票行情、受託
    下單等服務，並僱用不知情成年員工二人，代客戶向中信證券有犯意聯絡之營業
    員己○○、丙○○、乙○○、戊○○等人（以下簡稱己○○等四人，四人均經職
    權不起訴處分）下單，中信證券每月統計甲○○所招攬客戶之成交總額後，再按
    萬分之五之比例，由己○○等四人以個人名義，將甲○○介紹客戶及居間買賣股
    票之報酬匯入長紅公司所開立臺灣銀行澎湖分行帳號Ｚ00000000000
    0帳戶內，由甲○○提領。嗣於八十八年九月三十日，法務部調查局澎湖縣調查
    站持搜索票搜索馬公、大協、長紅三家公司，循線查獲上情，並扣得相關客戶名
    冊、成交報表、交割憑單、對帳單、客戶委託單等資料。
二、案經法務部調查局澎湖縣調查站移送臺灣澎湖地方法院檢察署檢察官偵查起訴及
    併案審理。
    理  由
一、訊據被告庚○○坦承於七十九年間、八十四年間分別與另案被告丁○○、張東周
    接洽，由丁○○、張東周介紹客戶至宏華證券下單，丁○○、張東周據此獲得一
    定比例報酬之事實。但被告矢口否認有違反證券交易法犯行，並以：其任職宏華
    證券期間，丁○○、張東周僅在客戶不識字時，才會替客戶打電話掛單買賣股票
    ，而交付二人之報酬係由自己業務獎金中提出，與宏華證券無關；又其擔任中信
    證券經理人後，將另案被告甲○○介紹給己○○等四名營業員，而由甲○○及己○○等四人自行商討客戶介紹及獲取報酬等事宜，其根本未介入當中；且在全案
    過程中，丁○○、張東周、甲○○是否設立公司，如何營運公司介紹客戶，均非
    其所知，故其未涉有違反公司法第十五條第三項罪嫌；再被告係因澎湖地區交通
    不便，又未設立證券公司，而由丁○○、張東周、甲○○等人介紹客戶獲取報酬
    ，以便利澎湖地區民眾投資股票市場，是其所為，純屬單純業務招攬，並未令丁○○等人從事證券業務，自非違反證券交易法第四十四條第一項規定云云，作為
    辯詞。然查：
（一）被告於七十九年、八十四年間，分別與丁○○、張東周二人接洽後，約定由二
      人在馬公地區招攬客戶，客戶可透過丁○○、張東周及二人所僱用之員工以電
      話通知被告，由被告經宏華證券下單買賣股票，宏華證券並於每月結算丁○○
      、張東周所招攬客戶之交易數額，據以計算丁○○、張東周二人之報酬，並相
      對減少此部份營業員之績效獎金，被告再親自交付報酬予丁○○或以其他方式
      匯款給二人等情，已據另案被告丁○○、張東周、郭美惠、黃湘羚、曾麗鴻等
      人供述甚詳，且互核相符，而其等均未提及丁○○、張東周等僅代不識字之客
    戶掛單，衡情不識字之民眾亦難投資股市，且若僅為少數不識字之民眾欲透過
      丁○○、張東周買賣股票，二人亦絕無再行僱用他人從事掛單服務之必要。因
      此，被告辯稱僅在少數不識字之客戶買賣股票時，才有代客戶掛單情形，且給
      付丁○○、張東周之報酬與宏華證券無關云云，顯非實在，不能採信。
（二）又被告於前往中信證券任職後，為拓展澎湖地區業績，乃於八十六年間促成甲○○成立長紅公司，協助中信證券招攬客戶，中信證券再以每月萬分之五比率
      給付長紅公司報酬等情，已據被告及甲○○於調查站訊問時自承無訛。而甲○○於長紅公司僱用二名小姐，負責代客戶向己○○等四名營業員掛單買賣股票
      等情，亦經甲○○、己○○、丙○○、戊○○、乙○○等於調查站供述甚詳。
      又中信證券每月退給長紅公司之報酬，係由中信證券銀行帳戶專款直接撥出，
      交己○○等四人之一按月匯入長紅公司帳戶，以八十八年五月十七日為例，當
      日中信證券在中國信託商業銀行三民分行存款帳戶轉出九十六萬一千二百元，
      並由戊○○支出三十元匯款手續費後，匯入九十六萬一千一百七十元予長紅公
      司臺灣銀行澎湖分行帳戶，再轉二十萬元進入甲○○同行帳戶等節，有中信證
      券、長紅公司、甲○○等各該帳戶往來明細、匯款單在卷可證，足見身為中信
      證券經理之被告直接主導與長紅公司之往來，方能動用中信證券專款支付長紅
      公司報酬，而己○○等四名營業員僅係受被告指揮，擔任接單、匯款之媒介而
      已。是故，被告、甲○○、己○○等四人於本院審判中均翻異前詞，改稱被告
      僅將甲○○介紹予己○○等四名營業員，由己○○等四人與甲○○私下洽商客
      戶介紹及報酬給付事宜，且報酬係由營業員獎金支出，被告並未介入其中云云
      ，自非可採。
（三）再馬公、大協、長紅三家公司登記業務均屬電腦、資訊相關範圍，皆未經證券
      交易主管機關許可，而不得經營登記範圍以外之證券業務等情，有各該公司電
      腦登記資料、營利事業登記證、公司執照附卷可稽。被告雖辯稱不知丁○○、
      張東周、甲○○分別為三家公司之負責人，並各自以公司名義招攬客戶云云。
      然則，被告於調查站訊問及檢察官偵訊時，均不否認知悉三家公司之存在，對
      於提及三家公司之問題，亦未曾表示異議，甚而以三家公司名稱作為回答訊問
      之方式，其於審判中始提出此一辯解，可否採信，殊堪存疑；又長紅公司根本
      為被告授意下始行成立，中信證券之報酬係直接匯入長紅公司帳戶等情，已據
      認定如前，是被告辯稱不知長紅公司存在，不知該公司營運情形云云，自屬無
      稽；再者，被告亦自承曾為交付報酬或拜訪丁○○、張東周二人，而多次前往
      澎湖，且丁○○、張東周所設立之馬公、大協公司均有明顯招牌設置於各該營
      業處所，有二人所設違反證券交易法案件（本院八十九年度簡字第四號、第五
      號）卷附照片可憑，並經本院調閱各該卷宗核閱甚詳，加以被告與丁○○、張
      東周每日業務往來關係之緊密，自應知悉丁○○、張東周利用公司名義之營業
      方式。因此，被告所辯不知上述三家公司違反公司法規定經營登記範圍以外業
      務云云，亦無可取。
（四）按非證券商不得經營有價證券買賣之居間業務，證券交易法第四十四條第一項
      、第十五條第三款定有明文。又根據民法第五百六十五條對於居間所為立法定
      義，有價證券買賣之居間，不論是一方為他方報告與他人訂立有價證券買賣契
      約之機會，因而使他方與該他人訂立有價證券買賣契約而獲取報酬之情形，或
      是在有價證券交易過程中，一方向他方報告有價證券買賣之機會，促成有價證
      券買賣契約之訂立，從中獲取報酬之情形，均屬符合「有價證券買賣之居間」
      之文義解釋（司法院刑事法律專題研究第八冊法律問題研討第十二則同此意見
      ）。申言之，在後者之情形，居間人（如本件之丁○○）向行紀人（如本件之
      證券商宏華證券）報告買受人（如本件之澎湖地區投資民眾）欲購買有價證券
      之消息，而由行紀人與買受人訂立行紀契約，由行紀人購得有價證券，再移轉
      有價證券之所有權予買受人之狀況，透過居間人直接訂立之契約雖為行紀契約
      ，但由於居間人仍屬促成有價證券買賣契約成立而獲報酬，且若僅成立買受人
      與行紀人之行紀契約，未成立有價證券買賣契約時，居間人即無法獲得報酬（
      如同投資人透過丁○○向宏華證券掛單，但因價格關係未能成交時，丁○○即
      無報酬可得），此時，應認居間人取得報酬之對價，繫於有價證券買賣契約之
      成立，是居間人所為，自屬從事有價證券買賣之居間行為。再者，參諸證券交
      易法第四十四條立法目的，端在使主管機關得以直接控管證券商與投資人間之
      市場行為，防杜無關人員介入有價證券買賣過程危及投資市場，則居間人縱然
      代客戶透過合法證券商買賣有價證券，仍屬不當介入有價證券買賣過程，亦應
      為相同解釋。準此，在本件案情中，丁○○、張東周、甲○○三人及三人所僱
      用不知情之員工，並非證券商，卻以公司名義，為客戶分別透過宏華、中信證
      券掛單買賣股票，再從中獲取報酬，自屬違反證券交易法第四十四條第一項規
      定。被告雖又辯稱：支付丁○○、張東周、甲○○等三人之報酬僅為介紹客戶
      之代價，而與其等提供代客下單等服務無關等語。經核就丁○○等三人之客戶
      自行掛單買賣股票部分，丁○○等三人取得該等客戶交易數額一定比率之報酬
      ，確為丁○○等三人單純介紹客戶所得之對價，而與三人從事代客掛單之證券
      業務無關，此部份被告辯解，尚屬可採；但丁○○等三人致力於提供看盤場地
      、裝設電視牆、代客下單等服務，致使客戶陸續加入成為丁○○三人所設公司
      之會員，再透過丁○○等三人向被告所屬證券公司掛單，被告因而支付三人報
      酬，則此部分客戶交易後丁○○等三人所得報酬，應與三人從事代客掛單買賣
      股票之證券業務，有相當之對價關係，而被告所提供之報酬，正係促成丁○○
      等三人違反證券交易法規定，以代客掛單方式吸引客戶之原因，故被告辯稱所
      提供報酬，純屬介紹客戶之酬勞云云，殊不能採。
（五）縱上所述，被告所辯云云，多屬推諉卸責之詞，無足採信。本件事證明確，被
      告長年促成丁○○等三人所設立之馬公公司等三家公司經營登記範圍以外證券
      業務之犯行，洵堪認定。
二、查證券交易法第一百七十五條於八十九年七月十九日修正施行，有關違反證券交
    易法第四十四條第一項規定之處罰業已加重，比較新舊法結果，以修正前之舊法
    對被告較為有利，依據刑法第二條第一項但書規定，應適用被告行為時之舊法。
    核被告所為，係違反公司法第十五條第一項、八十八年七月十九日修正前證券交
    易法第四十四條第一項規定，應依公司法第十五條第三項、修正前證券交易法第
    一百七十五條論處。被告、郭美惠、丁○○等人利用馬公公司名義違反證券交易
    法犯行；及被告、黃湘羚、張東周等人利用大協公司名義違反證券交易法犯行；
    暨被告、己○○、丙○○、乙○○、戊○○、甲○○等人利用長紅公司名義違反
    證券交易法犯行，彼此間有犯意聯絡及行為分擔，均屬共同正犯；又被告雖非馬
    公、大協、長紅等公司之負責人，但其與有公司負責人身分之丁○○、張東周、
    甲○○共同基於犯意聯絡，使各該公司經營登記範圍以外業務，依據刑法第三十
    一條第一項規定，仍應論以共同正犯；至丁○○、張東周、甲○○所僱用代客掛
    單之員工，係單純受僱而請領薪資，並無確切證據足認其等參與本件犯行，難認
    其等有共犯關係，惟被告與丁○○、張東周、甲○○共同利用其等從事本件構成
    要件行為，應論以間接正犯。再公司法、證券交易法所稱之業務，雖具長時間反
    覆實施之性質，但被告分別任職宏華、中信證券期間，先後使馬公、大協、長紅
    等公司經營登記範圍以外之證券業務，則被告仍有多次業務行為，而其各次違反
    證券交易法、公司法犯行，時間緊接，手法相若，所犯係構成要件相同之罪名，
    顯係基於概括犯意所為，應依連續犯規定以一罪論，並加重其刑。而被告違反上
    開公司法、證券交易法犯行，為同一行為觸犯數罪名，屬想像競合犯，應從一重
    之違反證券交易法犯行論處。爰審酌被告長時間促成丁○○、張東周、甲○○等
    人在澎湖地區以公司名義經營證券業務，使丁○○等人介入客戶正常買賣股票流
    程，而有代客從事證券賣賣、擅自使用客戶帳戶炒作股價、甚而挪用客戶有價證
    券及存款存摺、捲款潛逃等機會，倘交易過程中發生糾紛，證券主管機關無從控
    管，澎湖地區投資大眾亦將求助無門，被告所為，已形成證券交易法所不能容許
    之風險；又觀諸卷附八十八年度澎湖地區電話號碼簿及當年四月至九月中信證券
    匯款長紅公司之匯款紀錄記載情形，長紅公司共設置八線電話營業，每月自中信
    證券獲取六十六萬餘元至一百零七萬餘元之報酬，參之被告所述萬分之五退傭比
    例，足見客戶每月透過長紅公司向中信證券掛單數額之鉅，倘長紅公司內部人員
    意圖使前述危險發生，證券市場及投資大眾所受損害非輕，此時中信證券卻得以
    置身事外，顯與證券交易法第一條所定健全證券市場、保障投資之立法目的嚴重
    衝突，被告身為證券市場從業人員，長年扭曲市場秩序，其罪責自屬重大，非予
    以適當刑罰不足以衡平其所造成法益之損害；再被告以此犯行擴大業務約達十年
    之久，顯因犯罪獲得龐大績效獎金並提高工作評價，其得以自宏華證券營業員漸
    次升任為中信證券經理，除個人努力外，與其績效良好，當非無關，本院如量處
    得以金錢代替之刑罰，不啻是容任他人違反法規獲取高度利益後，再罰以部分利
    益作為刑事處罰，因此，本院認應予被告有期徒刑之執行，不得緩刑，才足以維
    護證券交易市場應有規範；至辯護人雖稱被告素行良好云云，但查被告身為證券
    市場從業人員，長時間促使非法證券買賣過程之存在，且造成陳淑清等相關公司
    負責人、轄下營業員多人陸續參與本件犯行，於本件審理過程又屢為不實陳述，
    除將部分犯行推予已經不起訴之相關營業員外，甚而一度聲稱不認識丁○○云云
    ，足見其以個人利害關係作為首要考量，不能坦然面對自己所為，實難謂為素行
    良好，因此，本院認為量處被告有期徒刑八月，併科罰金新台幣十五萬元，並諭
    知罰金易服勞役之標準，方屬適當。此外，本院考量澎湖地區並無證券商可供民
    眾往來，是丁○○、張東周、甲○○等雖設立公司經營證券業務牟利，但能謹守
    本分，未傳出交易糾紛，尚寓有服務澎湖住民之意，故予以從輕處刑；而被告所
    指揮之營業員郭美娟、己○○、丙○○、乙○○、戊○○等人，就其工作內容、
    職場關係、薪資結構而言，難期其等拒絕被告所交付之客戶，故皆已由檢察官分
    別予以職權不起訴處分（另黃湘羚現由本院審理中）﹔上開數人應受之刑事處遇
    ，與對被告身為證券商經理人應嚴守市場秩序之義務迥然有別，量刑所應考慮之
    重點顯然不同，自難相互比擬，附此敘明。另調查局於八十八年九月三十日搜索
    馬公、大協、長紅公司後，扣得共犯丁○○、張東周、甲○○等人所有相關交易
    往來資料，但因分案關係，其中丁○○部分資料因判決宣告沒收確定而告銷毀，
    甲○○部分資料於判決確定後發還各該公司負責人而由其等丟棄滅失，業據其供
    明在卷，尚有張東周部分資料現已宣告沒收等待銷毀，由於該等物品俱非違禁物
    或應義務沒收之物品，屬法院得職權酌量是否宣告沒收之列，為避免日後重複為
    無實益之執行，爰均不予宣告沒收。
三、公訴意旨雖僅就被告自八十六年九月間起，與甲○○等人違反證券交易法、公司
    法犯行提起公訴，但上述起訴部份，與被告自七十九年間起，先後與丁○○、張
    東周等人違反證券交易法、公司法犯行，有連續犯之裁判上一罪關係，已如前述
    ，本院自應就各該部分併予審理，附此敘明。
四、公訴意旨另以：被告上開犯行，除違反證券交易法第四十四條第一項、公司法第
    十五條第一項規定外，尚違反證券交易法第一百六十條所定證券經紀商不得於其
    本公司或分支機構以外場所，接受有價證券買賣委託之規定等語。然查：證券交
    易法第一百六十條規範之對象為證券經紀商，就本件有價證券買賣之過程言之，
客戶係透過馬公、大協、長紅等公司向中信證券掛單，而馬公、大協、長紅公司
    既非證券經紀商，即無違反上開規定之可能，再就中信證券觀之，其仍係在營業
    處所受託買賣有價證券，亦無違反上開規定之可言（司法院刑事法律專題研究第
    八冊第十二則法律問題研討結論同此意見）。因此，公訴意旨認被告另涉有此部
    份罪名，恐有誤會，惟公訴人既以裁判上一罪關係就此部分提起公訴，爰不另為
    無罪判決之諭知。
據上論斷，應依刑事訴訟法第二百九十九條第一項前段，修正前證券交易法第一百七
十五條，公司法第十五條第三項，刑法第十一條前段、第二條第一項後段、第二十八
條、第三十一條第一項、第五十六條、第五十五條、第四十二條第二項，罰金罰鍰提
高標準條例第二條，現行法規所定貨幣單位折算新台幣條例第二條，判決如主文。
本案經檢察官廖江憲到庭執行職務。
中      華      民      國    八十九    年      九      月      三十    日
                              臺 灣 澎 湖 地 方 法 院 刑 事 庭
                                    法      官  陳    介    安
右正本證明與原本無異。
如不服本判決，應於送達後十日內，向本院提出上訴狀（須附繕本）。
中      華      民      國    八十九    年      十      月     二       日
                                    書  記  官  林    德    盛
附錄本案論罪科刑法條全文：
證券交易法第一百七十五條：
違反第十八條第一項、第二十二條、第四十三條第一項、第四十三條之一第二項、第
四十四條第一項至第三項、第六十條第一項、第六十二條第一項、第九十三條、第九
十六條至第九十八條、第一百十六條、第一百二十條、第一百五十七條之一第一項或
第一百六十條之規定者，處二年以下有期徒刑、拘役或科或併科十五萬元以下罰金。
公司法第十五條第三項：
公司負責人違反前二項規定時，各處一年以下有期徒刑、拘役或科或併科新臺幣十五
萬元以下罰金，並賠償公司因此所受之損害。


司法院資訊處製作；財團法人民間司法改革基金會備份。
